【裁判字號】    99,交抗,100
【裁判日期】    990524
【裁判案由】    聲明異議
【裁判全文】
臺灣高等法院臺南分院交通事件裁定     99年度交抗字第100號
抗  告  人  甲○○
即異 議 人
上列抗告人因違反道路交通管理處罰條例案件，不服臺灣臺南地
方法院中華民國99年3月19日所為裁定（98年度交聲更(一)字第5號
），提起抗告，本院裁定如下：
    主  文
抗告駁回。
    理  由
一、異議人甲○○之聲明異議意旨及前次抗告意旨略以：
  (一)異議人當時遭員警攔下時，係緊跟在一台機車之後，因員警
    以手勢要求車輛快速通過，異議人才駕車跟著機車通過。雖
    值勤員警提及以手勢比畫要求通過之車輛，僅有該台機車，
    不包括異議人所駕駛之自小貨車，然異議人所駕駛之車輛緊
    跟在該台機車之後，若不跟著該台機車通過，豈不是要緊急
    煞車？
  (二)而異議人觀看員警所提供之錄影畫面發現，有其他車輛也闖
    紅燈時，質疑員警值勤不公，員警曾告知會對該違規車輛開
    單舉發，如是，請員警提出已對其他違規車輛開單舉發之證
    據，以示公平。
  (三)員警對異議人之答辯感到不悅，竟稱要看錄影帶查看異議人
    是否有未繫安全帶之違規，員警有藉機濫權之情形。
  (四)異議人係遵循臺南縣警察局歸仁分局以南縣歸警五字第0980
    006301號函復之：「台端對本件違規之舉發如有不服，請以
    司法狀紙，向交通法庭，提出聲明異議。」意旨，向原法院
    聲明異議。嗣後，異議人接獲交通部公路總局嘉義區監理所
    臺南監理站民國98年4月21日嘉監字第0980109145號函中裁
    定罰鍰後指示繳納罰金，異議人隨即去電請示承辦人，其請
    示上司後答稱：異議人已具狀向交通法庭聲明異議，那就等
    法院判決結果再說等語。而今法院以程序不合法又不能補正
    為由駁回異議，實難折服，請求撤銷原裁定，更為合法裁定
    云云。
二、原裁定意旨略以：
  (一)按違反道路交通管理處罰條例之受處分人，不服該條例第8
    條主管機關所為之處罰，得於接到裁決書之翌日起20日內，
    向管轄地方法院聲明異議，道路交通管理處罰條例第87條第
    1項定有明文；又交通法庭認聲明異議不合法律上之程式者
    ，應以裁定駁回之，道路交通案件處理辦法第18條前段亦規
    定甚明。顯見違反道路交通管理處罰條例之受處分人所得異
    議之對象，係主管機關所為之裁決，即行政機關所為具有行
    政罰性質之行政處分，而非違規舉發通知，至司法機關即管
    轄地方法院所審理者，則係該裁決是否合法適當，乃屬特殊
    之行政救濟程序。質言之，司法機關之管轄權，係屬後續管
    轄權，而行政機關之管轄權，方為原始管轄權，此不僅係行
    政處分之本質使然，且尚兼具減輕司法機關負擔之功能。因
    之，假若交通主管機關對於經舉發而繫屬之違反道路交通管
    理處罰條例案件，尚未為裁決時，則其原始之管轄權並未消
    滅，同時司法機關之後續管轄權亦無從產生，故此際司法機
    關尚無發動司法權之必要。況道路交通管理處罰條例及道路
    交通案件處理辦法，均未設有於裁決處分作成前，得預為聲
    明不服之規定，至刑事訴訟法第349條但書有關：「判決宣
    示後送達前之上訴亦有效力」之規定，性質上亦非處理道路
    交通違規案件所得準用，是就違反交通管理裁決事件預為聲
    明異議，或對未經裁決之舉發通知聲明異議者，經核均非合
    法。從而，違反道路交通管理處罰條例之受處分人，於交通
    主管機關裁決前，先向管轄地方法院聲明異議，因其異議之
    對象尚未存在，該異議自不合法律上之程式，且亦無從補正
    。
  (二)又按行政處分，係指行政機關就公法上具體事件所為之決定
    或其他公權力措施而對外直接發生法律效果之單方行政行為
    ；觀念通知則是指行政機關單就一定事實的認識而向相對人
    民表示的事實行為，通常以告知或通知的形式為之，並非行
    政處分，故不得成為行政爭訟之標的。查道路交通管理處罰
    條例第9條第1項固規定：「本條例所定罰鍰之處罰，行為人
    接獲違反道路交通管理事件通知單後，於15日內得不經裁決
    ，逕依規定之罰鍰標準，向指定之處所繳納結案。」，惟此
    係為便利違規行為人所設之規定，並無任何強制力存在，此
    從該條文後段：「其不依通知所定期限前往指定處所候裁決
    ，且未依規定期限繳納罰鍰結案或向處罰機關陳述意見者，
    處罰機關得逕行裁決之」等語即明，故舉發通知單性質屬於
    觀念通知，在使受通知人知悉違規之內容，並作為裁決認定
    違規事實之基礎，而裁決書始為行政機關之行政處分甚明。
  (三)另按違反道路交通管理處罰條例之受處分人，不服該條例第
    8條主管機關所為之處罰，得於接到裁決書之翌日起20日內
    ，向管轄地方法院聲明異議，道路交通管理處罰條例第87條
    第1項定有明文；所謂第8條主管機關所為之處罰為「違反本
    條例之行為，由下列機關處罰之：一、第12條至第68條由公
    路主管機關處罰。二、第69條至第84條由警察機關處罰。」
    又交通法庭認聲明異議不合法律上之程式者，應以裁定駁回
    之，道路交通案件處理辦法第18條前段亦規定甚明。是以，
    得向法院聲明異議之標的，自以公路交通主管機關所設交通
    裁決單位就交通違規事件所為處罰裁決之行政處分為限，尚
    不及於交通勤務警察或依法執行交通稽查任務人員舉發違反
    道路交通管理事件之舉發，亦不及於舉發單位對於異議人申
    訴所為之覆函。道路交通管理處罰條例及道路交通案件處理
    辦法，均未定有裁決處分作成前得預為聲明不服之規定，而
    刑事訴訟法第349條但書「判決宣示後送達前之上訴，亦有
    效力」之規定，性質上亦非處理道路交通違規事件所得準用
    。從而，於裁決單位裁決前，逕就警察機關所為之舉發異議
    ，應認聲明異議不合法律上之程式，此參諸臺灣高等法院89
    年度交抗字第68號裁定之意旨自明。
  (四)經查，本件異議人駕駛所有車牌號碼C7-1338號自小客車，
    於98年3月28日14時46分許，行經台南縣仁德中正路與德崙
    路之交岔路口，因有闖紅燈（由北向南直行）之違規行為，
    經台南縣警察局歸仁分局予以製單舉發，固有台南縣警察局
    98年3月28日南縣警交字第M00000000號舉發違反道路交通管
    理事件通知單1份附卷可稽，惟該管監理機關即交通部公路
    總局嘉義區監理所臺南監理站，尚未製開裁決書，且本案亦
    尚未繳款結案，有該監理站98年6月2日嘉監南字第09801127
    14號函及99年3月11日嘉監南字第0990005429號各1份附卷可
    稽，然異議人於98年4月23日，即向原審聲明異議，有卷附
    刑事聲明異議狀上原審之收文戳章足憑，故異議人聲明異議
    時，本件並未有任何裁罰存在。據此並參照前述說明，本件
    以異議人為被通知人之舉發違反道路交通管理事件通知單，
    既僅係觀念通知之事實行為，而非行政處分，則異議人並非
    行政處分之受處分人，其對本件交通違規事件之裁決書並無
    聲明異議之權限，因此，本件異議人之聲明異議顯不合法律
    上之程式，且亦無從補正，故本件異議自非適法，而應予以
    駁回。另本件違規行為既尚未經裁決，又聲明異議是自收受
    裁決書翌日起起算法定期間。據此，本件既未裁決，則期間
    自未開始起算，自未影響異議人之救濟權。且異議人亦可依
    違反道路交通管理事件統一裁罰基準及處理細則第45條第2
    項之規定：「違反道路交通管理事件，行為人不依規定自動
    繳納罰鍰，或不依通知限期到案，處罰機關逕行裁決者，得
    不宣示。但應依前項規定於裁決書載明應記載事項，並送達
    受處分人。」向公路交通主管機關請求為裁決，並於收受裁
    決書後聲明異議救濟之，並不影響異議人之救濟權，附此敘
    明。
三、本件抗告意旨略以：原審所認本件聲明異議之程序上瑕疵，
    應歸咎於臺南縣警察局歸仁分局98年4月7日南縣歸警五字第
    0980006301號函文中說明三之指示：台端對本件違規之舉發
    ，如有不服，請以司法狀紙，向交通法庭，提出聲明異議等
    語，顯然是該分局說明不當而誤導民眾。又抗告人在現場已
    向員警表示不服舉發，要求申訴，並請其保存錄影及爭辯中
    之錄音證據，是請鈞院看完保全之錄影錄音後，或傳喚抗告
    人到案陳述後，始作裁決等語。
四、按道路交通管理處罰條例第9條第1項規定：「本條例所定罰
    鍰之處罰，受處罰人接獲違反道路交通管理事件通知單後，
    於十五日內得不經裁決，逕依第九十二條第三項之罰鍰基準
    規定，向指定之處所繳納結案；不服舉發事實者，應於十五
    日內，向處罰機關陳述意見；其不依通知所定期限前往指定
    處所聽候裁決，且未依規定期限繳納罰鍰結案或向處罰機關
    陳述意見者，處罰機關得逕行裁決之。」依此，行為人接獲
    舉發通知單後，倘若承認違規事實，主動至指定處所繳納罰
    鍰，則該舉發通知單即為行為人受罰之依據；倘若行為人不
    服舉發事實，未按期到指定處所聽候裁決，亦未主動依限繳
    納罰款者，則主管交通之監理機關尚不得僅憑舉發通知單即
    逕為行政執行，而需另行製作裁決書，嗣裁決書合法送達行
    為人後始得依法強制執行，此時，行為人受罰之依據係裁決
    書，而非原先舉發單位開立之舉發通知書，換言之，此時具
    有法律拘束力者係裁決書，而非舉發通知書。正因為舉發通
    知單端視行為人主動配合與否而異其法律屬性，學理上遂有
    認為舉發通知單係屬暫時性行政處分者，亦有認為係附條件
    之行政處分者，惟無論如何予以定性，當行為人不服舉發事
    實，未按期到指定處所聽候裁決，亦未主動依限繳納罰款時
    ，舉發通知單僅係單純之觀念通知，對外不具法效性，並非
    行政處分，自不得成為行政爭訟之標的。另按違反道路交通
    管理處罰條例之受處分人，不服該條例第8條主管機關所為
    之處罰，得於接到裁決書之翌日起20日內，向管轄地方法院
    聲明異議，道路交通管理處罰條例第87條第1項定有明文；
    所謂第8條主管機關所為之處罰為「違反本條例之行為，由
    下列機關處罰之：一、第12條至第68條由公路主管機關處罰
    。二、第69條至第84條由警察機關處罰。」又交通法庭認聲
    明異議不合法律上之程式者，應以裁定駁回之，道路交通案
    件處理辦法第18條前段亦規定甚明。是以，得向法院聲明異
    議之標的，自以公路交通主管機關所設交通裁決單位就交通
    違規事件所為處罰裁決之行政處分為限，尚不及於交通勤務
    警察或依法執行交通稽查任務人員舉發違反道路交通管理事
    件之舉發，亦不及於舉發單位對於異議人申訴所為之覆函。
    從而，違反道路交通管理處罰條例之受處分人，於公路交通
    主管機關裁決前，先向管轄地方法院聲明異議，因其異議之
    對象尚未存在，該異議自不合法律上之程式，且亦無從補正
    。
五、經查：本件抗告人甲○○駕駛所有車牌號碼C7-1338號自小
    客車，於98年3月28日14時46分許，行經台南縣仁德鄉○○
    路與德崙路之交岔路口，因有闖紅燈（由北向南直行）之違
    規行為，經台南縣警察局歸仁分局予以製單舉發，固有台南
    縣警察局98年3月28日南縣警交字第M00000000號舉發違反道
    路交通管理事件通知單1份附卷可稽（見98年度交聲字第508
    號卷第11頁），惟該管監理機關即交通部公路總局嘉義區監
    理所臺南監理站，尚未製開裁決書，且本案亦尚未繳款結案
    ，有該監理站98年6月2日嘉監南字第0980112714號函及99年
    3月11日嘉監南字第0990005429號各1份附卷可稽（見98年度
    交聲字第508號卷第7頁；98年度交聲更(一)字第5號卷第10頁
    ），乃抗告人於98年4月23日，即向原審聲明異議，有卷附
    刑事聲明異議狀上所載之收文戳章足憑（見98年度交聲字第
    508號卷第1頁），足見抗告人聲明異議時，本件並未有任何
    裁罰存在等情，應堪認定。準此，本件抗告人不服舉發事實
    ，既未按期到指定處所聽候裁決，亦未主動依限繳納罰款，
    揆之前開說明，該舉發通知單應僅係單純之觀念通知，對外
    不具法效性，並非行政處分。又臺南縣警察局歸仁分局98年
    4月7日南縣歸警五字第0980006301號函文係舉發單位對於抗
    告人申訴所為之覆函，亦非屬公路交通主管機關所設交通裁
    決單位就交通違規事件所為處罰裁決之行政處分。是故，抗
    告人並非行政處分之受處分人，其於公路交通主管機關裁決
    前，即向原審法院聲明異議，因其異議之對象尚未存在，該
    異議自不合法律上之程式，且亦無從補正，故本件異議自非
    適法，而應予以駁回。
六、綜上所述，原裁定以本件抗告人之聲明異議顯不合法律上之
    程式，且亦無從補正，因而予以駁回，其認事用法並無不當
    ，抗告人所提抗告，為無理由，應予駁回。
七、據上論斷，應依道路交通案件處理辦法第26條，刑事訴訟法
    第412條，裁定如主文。
中    華    民    國    99    年    5     月    24    日
                  刑事第四庭    審判長法  官  吳志誠
                                      法  官  吳森豐
                                      法  官  彭喜有
以上正本證明與原本無異。
不得再抗告。
                                      書記官  黃子起
中    華    民    國    99    年    5     月    26    日

司法院資訊處製作；財團法人民間司法改革基金會備份。
